臺灣高等法院臺中分院民事判決　九十年度上字第一○一號
　　　上　訴　人　　丙○○
　　　　　　　　　　甲○○
　　　送達代收人　　乙○○
右當事人間清償債務事件，上訴人對於中華民國八十九年十二月十四日臺灣臺中地方
法院八十九年訴字第二九五六號第一審判決提起上訴，本院判決如左：
      主      文
上訴駁回。
第二審訴訟費用由上訴人負擔。
      事實及理由
一、被上訴人起訴主張：
（一）兩造於民國八十六年六月二十日訂立委任契約，就坐落臺中縣太平市○○段四
      五二及四五七地號土地（下簡稱系爭土地）上建物（下簡稱系爭建物）之興建
      ，由被上訴人委任上訴人處理規劃設計及監造事宜，且依該契約第二條約定，
      上訴人應得之報酬係以建物准興建面積每平方公尺新臺幣（下同）一百五十元
      計算，而被上訴人計劃興建之建物總面積為一萬九千四百九十三點四三公尺，
      故上訴人可得之報酬為二百九十二萬四千零一十四點五元（19493.43×150＝
      2,924,014.5）。而被上訴人於系爭契約訂立時，業已交付上訴人訂金五十萬
      元，另依建築師公會之規定，上訴人執行建築師業務應收取之報酬，應由委任
      人繳交公會代收，再由公會轉交上訴人，故被上訴人於八十八年八月二十一日
      又將該公會規定之報酬款項四百五十四萬八千元及原本應由上訴人自行繳交建
      築師公會之保證金一百零一萬五千三百五十七元，繳交予臺灣省建築師公會臺
      中縣辦事處。兩造除將上情立有說明書約定清楚外，並由上訴人開立本票以擔
      保上訴人應返還被上訴人之款項。
（二）嗣因九二一大地震發生，系爭土地經認定正處於斷層帶上，確已無法興建房屋
      ，縱勉強興建完成，亦將因嗣後可能發生之地震，而使花費巨額工程款所興建
      之建物付之一炬，為此，被上訴人不得已向上訴人表示終止系爭契約之意思表
      示，表明不再興建及上訴人無須再履行系爭契約之規劃興建、監造事宜。並請
      求上訴人依系爭契約第六條約定，返還超過預定報酬百分之二十五以外之金額
      ，即一百六十萬八千二百一十三元（(500,000＋4,548,000＋1,015,357)   －
      (2,924,014.5×25%)－3,724,140＝1,608,213，小數點以下四捨五入，下同）
      。另外，被上訴人亦主張依民法第五百四十九條之規定終止契約，依民法第五
      百四十八條第二項之反面解釋，契約終止時，受任人就其未處理之部分，並無
      請求報酬之權利。所預收之委任報酬，亦因受領報酬所依據之法律關係其後已
      不存在，受領報酬之受任人自喪失取得報酬之法律上原因，委任人應得依民法
      第一百七十九條後段規定，請求預領報酬之受任人返還。詎上訴人竟無端拒絕
      ，爰提起本件訴訟，並請求就被上訴人有利之主張，擇一判決。
（三）為此，聲明求為判決：上訴人應給付被上訴人一百六十萬八千二百十三元，及
      自起訴狀繕本送達翌日即八十九年十月三日起至清償日止，按週年利率百分之
      五計算之利息。願供擔保請准宣告假執行。
二、上訴人則抗辯以：
（一）系爭土地並未經過斷層帶，尚可興建建物。且被上訴人沒有為終止契約之正式
      聲明，當時協調之人員不是主任委員，沒有代表性。
（二）解釋意思表示，應探求當事人之真意，不得拘泥於所用之辭句，民法第九十八
      條定有明文，又「解釋當事人之契約，應於文義上及論理上詳為推求，不得拘
      泥字面，致失當時立約之真意。」（參照最高法院十九年上字第二八號判例）
      ，是依本件委任契約書第六條之真意，乃在於系爭委任契約當上訴人申請建築
      執照完成時，因有不可歸責於乙方（上訴人）之事由，甲方（被上訴人）同意
      支付申請建築執照面積之總和百分之二十五之酬金予乙方（上訴人）。蓋契約
      之真意若非如此，則只要甲方（被上訴人）於申請建築執照完成後契約履行過
      程中，任意終止委任契約，則乙方（上訴人）所受之酬金永遠只是申請建築執
      照面積總和之百分之二十五，有違當事人訂約時之真意，且對乙方（上訴人）
      而言，顯屬不公平。且上訴人於申請建築執照完成後，尚替被上訴人從事多項
      受任之事務，就此被上訴人亦須按上訴人之實際工作進度支付上訴人酬金，方
      為公允。
三、原審法院斟酌兩造之主張及攻擊防禦方法之結果，認被上訴人之訴為有理由，而
    判決：（一）上訴人應給付被上訴人一百六十萬八千二百十三元，及自八十九年
    十月三日起至清償日止，按週年利率百分之五計算之利息；（二）訴訟費用由上
    訴人負擔。（三）被上訴人以五十三萬六千元為上訴人供擔保後，得假執行。但
    上訴人如於假執行程序實施前，以一百六十萬八千二百十三元為被上訴人預供擔
    保，得免為假執行。上訴人不服，提起上訴，聲明求為判決原判決廢棄，被上訴
    人在第一審之訴及假執行之聲請均駁回，如受不利判決，願供擔保請准宣告免為
    假執行。被上訴人則答辯聲明求為判決駁回上訴人之上訴。
四、本件被上訴人主張兩造於八十六年六月二十日訂立委任契約書，由被上訴人委任
    上訴人規劃設計及監造系爭建物之興建。依該契約第二條約定，上訴人應得之報
    酬係以建物准興建面積每平方公尺一百五十元計算，而被上訴人計劃興建之建物
    總面積為一萬九千四百九十三點四三平方公尺，故上訴人可得之報酬為二百九十
    二萬四千零一十四點五元。被上訴人除於系爭契約訂立時，交付訂金五十萬元外
    ，並依建築師公會之規定，將該公會規定之建築師報酬款四百五十四萬八千元及
    原本應由上訴人自行繳交建築師公會之保證金一百零一萬五千三百五十七元，繳
    交予臺灣省建築師公會臺中縣辦事處等情，有委任契約書一件、臺灣省建築師公
    會臺中縣辦事處代收會員設計酬金通知繳款單、會員公約保證金通知繳款單、說
    明書、本票各一紙附卷可稽，並為上訴人所不爭執，自堪信為真實。惟被上訴人
    主張因系爭土地位於斷層帶上，不適於建築，已合法行使契約終止權，並請求返
    還除預定報酬百分之二十五外之不當得利等節，則為上訴人所否認，並以前詞置
    辯，因此，本件爭點厥在於：（一）被上訴人是否行使契約終止權；（二）在本
    件終止契約事由情形，被上訴人所應給付之款項。經查：
（一）本件上訴人主張於起訴前曾向上訴人為終止系爭契約之意思表示一節，為上訴
      人所否認，而被上訴人亦無法舉證證明確曾向上訴人為終止契約之意思表示，
      尚難儘信。惟被上訴人於原審審理時，已當庭向上訴人為終止契約之意思表示
      （見原審卷第四三頁），是以兩造簽訂之系爭契約，業經被上訴人行使終止權
      一節，應堪認定。
（二）按系爭契約書第六條前段約定：「本契約因不可歸責於乙方（指上訴人）之事
      由，致使本契約無法進行者，甲方（指被上訴人）同意以申請建築執照面積之
      總合百分之二十五酬金」，依此契約內容解釋，在不可歸責於上訴人之事由，
      使系爭契約無法進行之情形，甲方（被上訴人）同意支付申請建築執照面積總
      和百分之二十五之酬金予乙方（上訴人）。查系爭土地於九二一地震後，確實
      位處斷層帶上等情，有經濟部中央地質調查所出具之車籠埔斷層沿線地表破裂
      位置圖一紙在卷可證（見原審卷第十九頁），是被上訴人主張系爭土地不適於
      建築等語，應足採信。系爭土地既因位處斷層帶而不適於建築，自屬不可歸責
      於上訴人之事由使系爭契約無法進行，合於系爭契約第六條前段規定「因不可
      歸責於乙方（上訴人）之事由，致使本契約無法進行者」之情形無訛。兩造間
      就此種事由既有系爭約定存在，即應依系爭契約約定處理，亦即，上訴人所得
      請求之報酬額為預定報酬總價額之百分之二十五，即七十三萬一千零四元（
      2,924,014.5×25%＝731,004）。
（三）上訴人另辯稱其自申請建築執照完成後，尚替被上訴人從事多項受任之事務，
      就此被上訴人亦須按上訴人之實際工作進度支付上訴人酬金一節，惟為被上訴
      人所否認，並稱上訴人僅完成委任契約書第一條一至三項所示之工作，且僅照
      圖完成，其他圖說則未完成等語（見本院卷第三七、四二頁），而上訴人就其
      究竟完成何項委任事務，並未舉證證明，則其此部分辯解，亦不足採。
五、按無法律上之原因而受利益，致他人受損害者，應返還其利益。雖有法律上之原
    因，而其後已不存在者，亦同。不當得利之受領人，知無法律上之原因或其後知
    之者，應將受領時所得之利益，或知無法律上之原因時所現存之利益，附加利息
    ，一併償還，民法第一百七十九條、第一百八十一條分別定有明文。本件兩造依
    系爭契約第二條約定上訴人應得之報酬總額為二百九十二萬四千零一十四點五元
    ，而依系爭契約第六條規定，上訴人所得請求之報酬額上開報酬總額之百分之二
    十五即為七十三萬一千零四元，均如前述，逾此部分之金額，上訴人並無受領之
    法律上原因。揆諸首揭規定，自應返還被上訴人溢付之報酬及利息。查本件被上
    訴人業已給付上訴人六百零六萬三千三百五十七元（500,000＋4,548,000＋
    1,015,357＝6,063,357），扣除上訴人已簽發之本票金額三百七十二萬四千一百
    四十元及應得之報酬七十三萬一千零四元，計上訴人尚應返還被上訴人一百六十
    萬八千二百一十三元（6,063,357－3,724,140－731,004＝1,608,213）。
六、綜上，被上訴人依不當得利之法律關係，請求上訴人給付一百六十萬八千二百一
    十三元，及自起訴狀繕本送達翌日即八十九年十月三日起至清償日止，按週年利
    率百分之五計算之利息，洵屬有據，應予准許。原審判命上訴人如數給付，並就
    兩造陳明願供擔保請准宣告假執行，與免為假執行之聲請，分別酌定相當擔保金
    額併准許之，均核與法相符，上訴意旨指摘原判決不當，為無理由，應予駁回其
    上訴。
七、本件事證已臻明確，兩造其餘攻擊防禦方法及舉證，均無礙於本院上開審認，毋
    庸逐一論駁，併此敘明。
八、據上論結，本件上訴為無理由，依民事訴訟法第四百四十九條第一項、第七十八
    條，判決如主文。
中　　　華　　　民　　　國　　九十一　　年　　　六　　　月　　二十五　　日
~B1民事第四庭審判長法　官　黃斐君
~B2　　　　　　　　法　官　陳蘇宗
~B3　　　　　　　　法　官　張浴美
右為正本係照原本作成。
如對本判決上訴，須於收受判決送達後二十日內向本院提出上訴書狀，其未表明上訴
理由者，應於提出上訴後二十日內向本院提出上訴理由書（須按他造人數附具繕本）
，並繳納送達用雙掛號郵票拾份（每份參拾肆元）。
上訴時應提出委任律師或具有律師資格之人之委任狀；委任有律師資格者，另應附具
律師及格證書及釋明委任人與受任人有民事訴訟法第四百六十六條之一第一項但書或
第二項（詳附註）所定關係之釋明文書影本。
~B 　 　　　　　　書記官　謝雅惠
中　　　華　　　民　　　國　　九十一　　年　　　六　　　月　　二十六　　日
附註：
民事訴訟法第四百六十六條之一（第一項、第二項）
對於第二審判決上訴，上訴人應委任律師為訴訟代理人。但上訴人或其法定代理人具
有律師資格者，不在此限。
上訴人之配偶、三親等內之血親、二親等內之姻親，或上訴人為法人、中央或地方機
關時，其所屬專任人員具有律師資格並經法院認為適當者，亦得為第三審訴訟代理人
。
                                                                        Ｂ
